臺灣臺北地方法院民事判決　　　　　　　　　　　　　九十二年度建字第一六六號
　　原　　　告　永安強有限公司
　　法定代理人　丁○○
　　訴訟代理人　洪大明律師
　　複　代理人　廖信憲律師
　　被　　　告　和倡工程股份有限公司
　　法定代理人　戊○○
　　訴訟代理人　王鳳安律師
當事人間給付工程款事件，本院於中華民國九十三年十一月十日言詞辯論終結，判決
如下：
    主      文
被告應給付原告新臺幣肆拾捌萬壹仟柒佰捌拾伍元，及自民國九十二年十二月十九日
起至清償日止，按年息百分之五計算之利息。
原告其餘之訴駁回。
訴訟費用由被告負擔二分之一，餘由原告負擔。
本判決原告勝訴部分，得假執行；但被告如以新臺幣肆拾捌萬壹仟柒佰捌拾伍元為原
告預供擔保，得免為假執行。
原告其餘假執行之聲請駁回。
    事實及理由
一、原告原起訴聲明求為判決：被告應給付原告新臺幣（下同）九十一萬六千九百三
    十四元，及自起訴狀繕本送達之翌日起至清償日止，按年息百分之五計算之利息
    。嗣於民國九十三年七月十四日本院審理中當場變更聲明求為判決：被告應給付
    原告九十二萬七千八百二十五元，及自起訴狀繕本送達之翌日起至清償日止，按
    年息百分之五計算之利息（見本院卷第一五四頁）。核係應受判決事項聲明之擴
    張，依民事訴訟法第二百五十五條第一項第三款之規定，自應予准許。
二、原告主張：其於九十年九月三日承作被告承攬訴外人台塑石化股份有限公司（以
    下簡稱台塑公司）北五段長途管線工程之土木工程，約定實做實算。原告業已完
    成上開合約工程及被告追加工程，被告應分別給付原告工程款一百九十二萬三千
    九百元、五十五萬四千一百七十元，加計營業稅為二百五十八萬四千五百三十五
    元。詎被告僅給付原告一百四十九萬五千九百一十元，尚欠原告一百零八萬八千
    六百二十五元，因原告使用被告之砂石級配價值一十二萬二千四百元及遺失被告
    之鐵板價值三萬八千四百元，合計應扣款一十六萬零八百元，被告尚應給付原告
    九十二萬七千八百二十五元。爰依兩造工程合約，聲明：(一)被告應給付原告九十
    二萬七千八百二十五元，及自起訴狀繕本送達之翌日起至清償日止，按年息百分
    之五計算之利息；(二)願供擔保，請准宣告假執行。
三、被告則以：原告承攬上開工程，未依合約第六條約定自備機具及設備，除原告自
    認使用被告之砂石級配價值一十二萬二千四百元及遺失被告之鐵板價值三萬八千
    四百元外，另(一)向被告租用鐵板一百三十八片（每片四百六十四元）、鋼軌椿三
    百五十二支（每支一百七十四元）、貨車二個月（每月一萬五千元）、堆土場三
    個月（每月二萬元）、抽水機六台（每台一千五百元），未依約給付被告租金；
    (二)向被告借用四Ｍ鋼軌椿一百四十四支（每支一千二百六十元）、警示燈四支（
    每支一千二百五十元）、橫支撐五十三支（每支六百元）均遺失，且借用四Ｍ鋼
    軌椿三十支（每支一千二百六十元）毀損，未賠償被告損害；(三)被告代墊推進坑
    邊水溝清理費五千元、海水浴場前路面回填不實下陷ＡＣ重舖費用三萬元、廢棄
    土處理費一十二萬五千元；及(四)原告應負擔業主罰款九十年九月十一日五千元、
    十一月十五日一萬元、十二月十五日二萬元，暨施工不慎ＰＥ修補分攤費六萬一
    千三百五十四元、固網管線毀損賠償費九萬七千二百五十五元，合計八十三萬三
    千九百二十九元，依法自得主張抵銷等語，資為抗辯。並聲明：(一)原告之訴駁回
    ；(二)如受不利判決，願預供擔保，請准宣告免為假執行。
四、原告主張(一)其於九十年九月三日承作被告承攬台塑公司北五段長途管線工程之土
    木工程，約定實做實算；(二)其已完成上開合約工程及被告追加工程，被告應分別
    給付原告工程款一百九十二萬三千九百元、五十五萬四千一百七十元（均未含百
    分之五營業稅）；(三)被告已給付工程款原告一百四十九萬五千九百一十元（含百
    分之五營業稅）；(四)原告使用被告之砂石級配價值一十二萬二千四百元及遺失被
    告之鐵板價值三萬八千四百元，應自原告得請求之工程款中扣除之事實，業據其
    提出工程責任承攬合約書、第一次工程估驗請款單、第二次工程估驗請款單各一
    件、請款單三紙、統一發票四紙（見本院卷第七頁至第一五頁）及現場照片六幀
    （見本院卷第二五頁至第二七頁），復為被告所不爭執（見本院卷第一五五頁）
    ，自應認為真實。
五、原告主張被告應依兩造工程合約，給付原告九十二萬七千八百二十五元本息，既
    為被告所否認，並以前開情詞置辯。則被告主張抵銷之前開事由是否成立，即為
    本件兩造之爭點所在（此亦為兩造所同意，見本院九十三年七月十四日言詞辯論
    筆錄所載兩造協議簡化爭點之內容─本院卷第一五五頁至第一五六頁）。爰將本
    院得心證之理由分敘如下：
    (一)就原告是否向被告租用上開鐵板、鋼軌椿、貨車、堆土場、抽水機部分：被告
      辯稱原告向其租用鐵板一百三十八片（每片四百六十四元）、鋼軌椿三百五十
      二支（每支一百七十四元）、貨車二個月（每月一萬五千元）、堆土場三個月
      （每月二萬元）、抽水機六台（每台一千五百元）等情，為原告所否認，主張
      除向被告租用鋼軌椿二百支（每支一百七十四元）、鐵板一百四十九片（每片
      四百六十四元），且租賃費用已直接給付訴外人証業機械企業有限公司（以下
      簡稱証業公司）外，其餘係借用等語。查：
      1.被告辯稱原告向其租用鐵板一百三十八片（每片四百六十四元）、鋼軌椿二
        百支（每支一百七十四元）等情，原告雖不爭執，惟主張租賃費用已直接給
        付証業公司，並提出請款單、支票、統一發票各三紙、付款單二紙、送貨單
        四紙為證（見本院卷第六二頁至第七一頁），復據證人即原告當時工地主任
        丙○○到場結證：「‧‧‧（本院卷第三三頁所附九十年十月二日聯旭工程
        有限公司借用和倡工程公司機具清單上）項目十三、十四（即鋼軌椿、鐵板
        ）是我去接被告工程時被告原先向台南關廟一家公司租的，後來我接手時就
        轉換成我跟那家公司租的，租金由我直接給付給那家公司，公司名稱不記得
        ，但是原告那裡有資料，因為我們向那家公司租的部分有遺失，有賠償給那
        家公司，當時跟被告借的時候沒有講到租金，但是我跟被告請第一期款時被
        告有扣租金，我認為縱使沒有跟被告借我們也要跟別人租，所以付租金是合
        理的，被告扣我們租金的部分是鐵板及鋼軌樁的部份。」等語（見本院卷第
        一八六頁至第一八七頁）明確，且證人即被告工地負責人乙○○亦到庭證稱
        ：租給原告之鋼軌椿、鐵板有部分是被告自己的，有部分是被告向別人租的
        等語（見本院卷第一六一頁），參以原告於九十年十二月十二日向被告申請
        第一次工程估驗款項時，兩造曾合意扣除上開鋼軌椿、鐵板之使用對價，有
        兩造不爭執之第一次工程估驗請款單在卷可稽（見本院卷第一四頁），再依
        原告所提出上開請款單、支票及統一發票之記載，原告給付証業公司租金期
        間為九十年十一月至十二月間，顯在原告第一次工程估驗請款之後，本件工
        程期間內，足認原告此部分之主張為真實。至被告辯稱此部分乃原告自行向
        証業公司租用而付款，與被告無涉云云，其未舉證以實其說，自難認其此部
        分辯解為有理由。
      2.至原告否認向被告租用鋼軌椿一百五十二支、貨車、堆土場及抽水機六台部
        分，被告應就此部分利己事實負舉證責任。被告固提出九十年十月二日聯旭
        工程有限公司借用和倡工程公司機具清單、被告工地負責人乙○○九十一年
        二月六日出具永安強扣款項目明細、被告九十年十二月三十一日轉帳傳票暨
        證款單、支票各一紙（見本院卷第三三頁至第三四頁、第七八頁及反面），
        並聲請訊問證人乙○○為證。惟：
        (1)查原告於九十年十月二日起至同年十一月三十日止向被告租用鋼軌椿實際
          合計為三百五十二支等情，有兩造不爭執之第一次工程估驗請款單在卷可
          稽（見本院卷第一四頁），兩造並已合意於原告第一次工程估驗請款時扣
          除上開鋼軌椿之使用對價，已如前述，惟原告自九十年十二月一日起至同
          年月二十六日向被告租用鋼軌椿僅二百支，租賃費用已給付証業公司等情
          ，亦如前述。被告辯稱原告尚欠鋼軌椿一百五十二支之租金未給付，既為
          原告所否認，依舉證責任分配之原則，被告自應就此一利己事實負舉證責
          任。惟被告並未舉證以實其說，故其此部分之辯解，為無足取。
        (2)又被告辯稱原告係向其租用貨車、堆土場及抽水機六台，雖據證人乙○○
          到場證稱：於丙○○借用上開貨車、抽水機等物品，填列聯旭工程有限公
          司借用和倡工程公司機具清單時，即已告知要算租金，貨車租金每月一萬
          五千元係伊自訂後告知丙○○，抽水機每台每月租金一千五百元係伊與曾
          勝利協議，後台塑公司停工，被告要求清點數量以便與原告結算，遂出具
          永安強扣款項目明細等語（見本院卷第一六一頁至第一六二頁），然核與
          上開九十年十月二日聯旭工程有限公司「借用」和倡工程公司機具清單（
          見本院卷第三三頁）之記載不符，復與證人丙○○到場結證：因被告要求
          馬上進場，伊表明要借用上開機具清單上物品，被告就同意，當時並沒有
          提出租金，第一次工程估驗請款時，被告有扣鐵板及鋼軌椿的租金，伊認
          為合理，但除鐵板及鋼軌椿外，其他物品均沒有扣租金等語（見本院卷第
          一八六頁至第一八七頁），參以被告於九十年十二月十二日原告第一次估
          驗請款時，未就貨車、堆土場及抽水機六台部分予保留或扣款等情（見本
          院卷第一四頁），顯見兩造並未就貨車、堆土場及抽水機六台達成租賃之
          合意。是被告辯稱原告應給付貨車、堆土場及抽水機六台之租金云云，即
          屬無據。
    (二)就原告是否向被告借用上開四Ｍ鋼軌椿、警示燈、橫支撐，並有遺失、毀損部
      分：被告辯稱向被告借用四Ｍ鋼軌椿一百四十四支、警示燈四支、橫支撐五十
      三支均遺失及借用四Ｍ鋼軌椿三十支毀損等情，為原告所否認，被告亦應就此
      利己事實負舉證責任。被告雖提出九十年十月二日聯旭工程有限公司借用和倡
      工程公司機具清單、被告工地負責人乙○○九十一年二月六日出具永安強扣款
      項目明細、被告九十一年八月十五日工程備忘錄各一件（見本院卷第三三頁至
      第三四頁、第九四頁），並聲請訊問證人乙○○為證。惟查原告曾向被告借用
      上開物品，有九十年十月二日聯旭工程有限公司借用和倡工程公司機具清單（
      見本院卷第三三頁）在卷可稽，並據證人乙○○、丙○○到場證述明確，應堪
      認定。又上開借用之物品有遺失、毀損等語，亦據證人乙○○、丙○○到場證
      述無訛（見本院卷第一六二頁、第一八七頁），被告辯稱原告應照價賠償遺失
      及毀損之四Ｍ鋼軌椿二十一萬九千二百四十元、遺失之警示燈五千元、遺失之
      橫支撐三萬一千八百元，即非無據，自得主張抵銷。至證人丙○○雖謂上開警
      示燈為舊品，乙○○曾向其表示不用賠償云云（見本院卷第一八七頁），然為
      證人乙○○所否認（見本院卷第二○五頁），此外，復無其他證據足以證明被
      告曾同意免除原告此部分賠償責任，此部分即難為原告有利之認定。
    (三)就推進坑邊水溝清理費用部分：被告辯稱其代原告墊付推進坑邊水溝清理費用
      五千元等情，固為原告所否認，然已據被告提出被告工地負責人乙○○九十一
      年二月六日出具永安強扣款項目明細一紙（見本院卷第三四頁），並聲請訊問
      證人乙○○為證。查原告工程範圍，包括將廢土棄運至指定之處所，於兩造不
      爭執之工程責任承攬合約書第六條定有明文。依證人乙○○到場證述：推進坑
      旁邊的水溝清理費用係是因為原告挖管溝不慎將廢棄土掉落水溝，經台塑公司
      要求被告清除，所以被告有通知丙○○但是丙○○一直沒有處理等語（見本院
      卷第一六三頁），及證人丙○○到場結證：同意被告此部分扣款，因為被告確
      實有派怪手去清理等語（見本院卷第一八八頁），足認原告依約應負擔推進坑
      邊水溝清理費用五千元。被告此部分之辯解，即屬有據，自得主張抵銷。
    (四)就海水浴場前路面回填不實下陷ＡＣ重舖費用部分：被告辯稱其代原告墊付海
      水浴場前路面回填不實下陷ＡＣ重舖費用三萬元，雖為原告所否認，然已據被
      告提出被告工地負責人乙○○九十一年一月三十一日簽呈、九十一年二月六日
      出具永安強扣款項目明細各一紙（見本院卷第七九頁、第三四頁）為證，並經
      證人乙○○到場證述無訛（見本院卷第一六三頁），且提出工程備忘錄（見本
      院卷第一八○頁）在卷可佐，況證人丙○○對此部分費用沒有意見（見本院卷
      第一八九頁），原告亦未再就此部分為爭執，故被告此部分辯解，應屬有據，
      自得主張抵銷。
    (五)就廢棄土處理費用部分：被告辯稱其代原告墊付廢棄土處理費一十二萬五千元
      等情，亦為原告所否認，然已據被告提出被告工地負責人乙○○九十一年二月
      六日出具永安強扣款項目明細一紙（見本院卷第三四頁），並聲請訊問證人乙○○為證。查原告工程範圍，包括將廢土棄運至指定之處所，已如前述。依證
      人乙○○到場證述：扣款明細上的廢棄土處理是指堆土場裏的廢棄土處理，因
      為堆土場是租的，施工完畢本來就要清除，堆土場裏的廢棄土是要由施工單位
      來負責，也就是由原告來負責等語（見本院卷第一六三頁），及證人丙○○到
      場證稱：原告有差不多十台左右的柏油路面的挖起物寄放在被告那裡等語（見
      本院卷第一八九頁），原告既未自行清理此部分廢棄土，而由被告為之，被告
      辯稱原告依約應負擔此部分廢棄土處理費用一十二萬五千元，即非無據，亦得
      主張抵銷。
    (六)就業主罰款部分：被告辯稱原告應負擔業主罰款九十年九月十一日五千元、十
      一月十五日一萬元、十二月十五日二萬元等情，原告主張除其係九十年九月二
      十四日始進場施作，故九十年九月十一日業主罰款與原告無涉外，其餘業主罰
      款部分，如業主已確實扣款則不爭執等語。查
      1.台塑公司九十年九月十一日罰款五千元部分，被告雖提出台塑公司工程作業
        改善單一紙（見本院卷第三五頁），及聲請訊問證人乙○○、台塑公司監工
        人員甲○○為證。然依上開文書，及證人甲○○之證詞（見本院卷第一五八
        頁）僅能證明九十年九月十一日台塑公司因被告挖土機吊掛不慎碰觸到鋼管
        外覆ＰＥ而扣款五千元，並不足以證明與原告有關。且原告主張其於九十年
        九月二十四日始進場施作等情，業已提出施工日報表八紙為證（見本院卷第
        一二○頁至第一二七頁），核與證人乙○○提出工程日報表（見本院卷第一
        七九頁）相符，堪認原告此部分之主張為真實。是被告辯稱九十年九月十一
        日業主罰款五千元，應由原告負擔，即無足取。
      2.至台塑公司九十年十一月十五日罰款一萬元、十二月十五日罰款二萬元部分
        ，已據被告提出業主台塑公司工程作業改善單二紙（見本院卷第三六頁至第
        三七頁）為證，復經證人乙○○、甲○○到場證述無訛（見本院卷第一六四
        頁、第一五八頁至第一五九頁），並為原告所不爭執，此部分即應由原告負
        擔。故被告辯稱上開業主罰款三萬元應由原告負擔，即屬有據，自得主張抵
        銷。
    (七)就施工不慎ＰＥ修補分攤費部分：被告辯稱原告應負擔施工不慎ＰＥ修補分攤
      費六萬一千三百五十四元，已為原告所否認。被告固提出被告業務聯繫單、台
      塑公司工程作業連繫單各一紙（見本院卷第三八頁、第一三四頁），及聲請訊
      問證人甲○○為證。然依上開文書，及證人甲○○之證詞（見本院卷第一五九
      頁至第一六○頁），僅能證明被告與業主台塑公司之合約有約定施工過程中Ｐ
      Ｅ修補量，被告實際修補量已超過合約約定，故台塑公司就超用部分予以扣款
      ，並不足以證明原告應分攤此部分費用。且於兩造不爭執之工程責任承攬合約
      書，亦未就此攸關承攬報酬計算之重要事項予以約定，再依證人丙○○之證詞
      （見本院卷第一九○頁），顯見兩造就是否分攤ＰＥ修補費用並未達成合意。
      此外，被告未能提出其他證據資料證明原告應分攤上開ＰＥ修補費用，其此部
      分之辯解，顯屬無據。
    (八)就固網管線損毀賠償費部分：被告辯稱原告應負擔固網管線毀損賠償費九萬七
      千二百五十五元等情，為原告所否認，並主張其已委請訴外人易運企業有限公
      司（以下簡稱易運公司）辦理云云。查原告於本件工程施工期間曾發生毀損固
      網管線事宜，已經證人乙○○、丙○○到場證述無訛（見本院卷第一六四頁、
      第一九○頁），並為兩造所不爭執，應堪認定。被告辯稱此部分已委請訴外人
      唯通電訊股份有限公司（以下簡稱唯通公司）進行修補，原告應分擔九萬七千
      二百五十五元，復據其提出遠傳電信管道搶修工程報價單、唯通公司統一發票
      、唯通電訊公司九十一年十月二十二日唯工挖九一一○二二號函各一紙（見本
      院卷第一三五頁、第一三六頁）為證，原告雖主張其已委請易運公司辦理，並
      提出訴外人興宏工程有限公司（以下簡稱興宏公司）統一發票及支票各一紙為
      證（見本院卷第二一二頁）云云，然原告上開主張與所提出證物並不相符，縱
      原告曾委請易運公司或興宏公司處理，亦不能證明修補日期與路段即為遠傳電
      信向被告請求修繕範圍，是原告此部分主張，實無足取。
六、從而，原告依兩造契約約定，請求被告給付四十八萬一千七百八十五元，及自起
    訴狀繕本送達翌日即九十二年十二月十九日至清償日止，按年息百分之五計算之
    利息，並無不合，應予准許；至其逾此範圍之請求，則屬無據，不應准許。
七、本判決原告勝訴部分所命給付之金額未逾五十萬元，依民事訴訟法第三百八十九
    條第一項第五款之規定，應依職權宣告假執行；被告陳明願供擔保，聲請宣告免
    為假執行，於法並無不合，爰酌定相當之擔保金額宣告之；至原告敗訴部分，其
    假執行之聲請即失所附麗，應併予駁回。
八、據上論結，本件原告之訴為一部有理由，一部無理由，依民事訴訟法第七十九條
    、第三百八十九條第一項第五款、第三百九十二條第二項，判決如主文。
中　　　華　　　民　　　國　　九十三　　年　　　十一　　月　　二十四　　日
                              民事第一庭法　    官  陳盈如
右為正本係照原本作成。
如對本判決上訴，須於判決送達後廿日內向本院提出上訴狀，並表明上訴理由。
中　　　華　　　民　　　國　　九十三　　年　　 十一 　　月　　二十五　　日
                                         書  記 官  高秋芬
民事訴訟法第三百九十二條
法院得宣告非經原告預供擔保，不得為假執行。
法院得依聲請或依職權，宣告被告預供擔保，或將請求標的物提存而免為假執行。
依前項規定預供擔保或提存而免為假執行，應於執行標的物拍定、變賣或物之交付前
為之。
